臺灣屏東地方法院民事判決　　　　　　　 98年度訴字第564號
原　　　告　王陳烏綢
　　　　　　王櫻子
　　　　　　郭樹因
共　　　同
訴訟代理人　洪子豐
被　　　告　李正宗
兼訴訟代理
人　　　　　李福井
被　　　告　李光輝
　　　　　　李光燦
　　　　　　李春安
　　　　　　蔡文德
上列4人共同
訴訟代理人　李慶裕
上列當事人間請求分割共有物事件，本院於民國99年12月27日言
詞辯論終結，判決如下：
    主  文
兩造共有坐落屏東縣琉球鄉○○段一三二地號、地目建、面積九
二二‧一四平方公尺土地，依下列方法分割：如附圖所示編號(1)
部分面積一一八平方公尺分歸被告李正宗按應有部分十五分之二
及被告李福井按應有部分十五分之十三保持共有；如附圖所示編
號(2)部分面積三○六‧八平方公尺分歸原告王櫻子取得；如附圖
所示編號(4)部分面積一二六‧八三平方公尺分歸原告郭樹因取得
；如附圖所示編號(5)部分面積八二‧六平方公尺分歸被告蔡文德
取得；如附圖所示編號(6)部分面積八二‧六平方公尺分歸原告王
陳烏綢取得；如附圖所示編號(7)部分面積一三二‧七五平方公尺
分歸被告李光輝、李光燦、李春安按應有部分各三分之一保持共
有；如附圖所示編號(3)部分面積七二‧五六平方公尺由兩造按原
應有部分比例保持共有。
訴訟費用由兩造按原應有部分比例負擔。
    事實及理由
一、本件被告李正宗、李福井經合法通知，均未於最後言詞辯論
    期日到場，核無民事訴訟法第386 條各款所列情形，爰依原
    告之聲請，由其一造辯論而為判決。
二、原告主張：坐落屏東縣琉球鄉○○段132 地號、地目建、面
    積922.14平方公尺之土地（下稱系爭土地）為兩造所共有，
    應有部分如附表所示。系爭土地並無因使用目的不能分割之
    情形，共有人間亦無就系爭土地約定不分割之期限，且兩造
    未能協議分割系爭土地，爰提起本件訴訟，請求按附圖所示
    之分割方法分割系爭土地等語。並聲明：系爭土地准予分割
    。
三、被告李光輝、李光燦、李春安、蔡文德陳述：同意按附圖所
    示之分割方法分割系爭土地等語。被告李正宗、李福井雖未
    於最後言詞辯論期日到場，惟據其以前到場陳述：渠等願分
    得土地繼續保持共有，並主張分得系爭土地西北側臨三民路
    之部分土地，亦即現況舖設水泥之土地，至於附圖編號(3)部
    分，渠等則同意由兩造繼續保持共有等語。
四、按各共有人，除法令另有規定外，得隨時請求分割共有物；
    分割之方法不能協議決定，或於協議決定後因消滅時效完成
    經共有人拒絕履行者，法院得因任何共有人之請求，命為下
    列之分配：以原物分配於各共有人。但各共有人均受原物
    之分配顯有困難者，得將原物分配於部分共有人。原物分
    配顯有困難時，得變賣共有物，以價金分配於各共有人；或
    以原物之一部分分配於各共有人，他部分變賣，以價金分配
    於各共有人。以原物為分配時，如共有人中有未受分配，或
    不能按其應有部分受分配者，得以金錢補償之。以原物為分
    配時，因共有人之利益或其他必要情形，得就共有物之一部
    分仍維持共有，民法第823 條第1 項前段、第824 條第2 項
    、第3 項、第4 項分別定有明文。再按，分割共有物之訴，
    法院就其分割方法，固有依民法第824 條所定之分配方法，
    命為適當分配之自由裁量權，而不受任何共有人主張之拘束
    ，然其分割方法仍以適當為限，故法院應依共有物之性質、
    價值，斟酌各共有人之利害關係，其使用之狀況及當事人之
    意願，分割後之經濟效用，符合公平經濟原則，並兼顧全體
    共有人之利益，而為公平之分割。經查，原告主張系爭土地
    為兩造共有，應有部分如附表所示，業據其提出土地登記謄
    本及地籍圖謄本各1 份為證（本院卷第155-157 、8 頁），
    且系爭土地依其使用目的既無不能分割之情形，共有人間亦
    未以契約訂有不分割之期限，復無法協議分割系爭土地，則
    原告請求裁判分割，自應准許。次查，系爭土地北側臨三民
    路，形狀方整，如附圖編號(5)部分現由被告蔡文德占用並興
    建房屋，緊臨被告蔡文德西側則有原告王陳烏綢所有之房屋
    ，西北側則有被告李福井舖設之水泥空地，東南側則分別有
    被告李光輝、李光燦、李春安使用之菜園及原告郭樹因所有
    之房屋，西側則屬閒置空地等情，業經本院會同屏東縣東港
    地政事務所人員至現場勘測屬實，製有勘驗筆錄與複丈成果
    圖各1 份可稽（本院卷第94-98 頁）。被告李正宗、李福井
    雖主張分得西北側之水泥空地等語（本院卷第164 頁），惟
    依其所提出之分割方法使其分得之土地面臨三民路，卻使原
    告王櫻子分得之土地無法面臨三民路，而由被告李正宗、李
    福井獨享出入馬路之便利性，自非公允之分割方法。再按建
    築基地之法定空地併同建築物之分割，非於分割後合於左列
    各款規定者不得為之。每一建築基地之法定空地與建築物
    所占地面應相連接，連接部分寬度不得小於二公尺。每一
    建築基地之建蔽率應合於規定。但本辦法發布前已領建造執
    照，或已提出申請而於本辦法發布後方領得建造執照者，不
    在此限。每一建築基地均應連接建築線並得以單獨申請建
    築。每一建築基地之建築物應具獨立之出入口，建築基地
    法定空地分割辦法第3 條訂有明文。本院審酌系爭土地為建
    地，土地使用之目的應足供建築需求，宜保留附圖所示編號
    (3)部分土地作為通路，俾便土地未面臨三民路之共有人，其
    建築基地均得連接建築線，而得單獨建築使用，且兩造亦均
    同意編號(3)部分土地作為通路並按原應有部分比例保持共有
    ，復參以系爭土地上已有原告王陳烏綢、郭樹因所有之房屋
    及被告蔡文德興建中房屋之事實，為避免渠等房屋遭拆除之
    結果，宜將房屋所在之土地分歸渠等取得，復衡及多數共有
    人之意願，認如附圖所示之分割方法，已兼顧公平及土地經
    濟效益，對於共有人亦無不利之情事，應屬公允之分割方法
    。
五、綜上所述，原告本於共有物分割請求權，求為裁判分割，於
    法有據，本院審酌如附圖所示之分割方法，尚屬公允適當，
    已如前述，爰判決如主文第1項所示。
六、按分割共有物之訴，核其性質，兩造本可互換地位，原告提
    起本件訴訟於法雖屬有據，然被告之應訴乃法律規定所不得
    不然，是本件訴訟費用應由兩造按應有部分之比例分擔始為
    公允。
七、訴訟費用負擔之依據：民事訴訟法第80條之1 。
中    華    民    國  100     年    1     月    10    日
                       民事第二庭  法     官    陳威宏
正本係照原本作成。
如對判決上訴，須於判決送達後二十日內向本院提出上訴狀，其
未表明上訴理由者，應於提出上訴後二十日內向本院補提理由書
狀（均須按他造當事人之人數附繕本）。
中    華    民    國   100    年    1     月    11    日
                                   書  記  官  陳勃諺
附表
┌──┬──────┬─────┬───────────┐
│編號│共  有  人  │應有部分  │備                  註│
├──┼──────┼─────┼───────────┤
│ 1  │李福井      │  13/108  │                      │
├──┼──────┼─────┼───────────┤
│ 2  │李正宗      │   1/54   │                      │
├──┼──────┼─────┼───────────┤
│ 3  │李光輝      │  15/288  │                      │
├──┼──────┼─────┼───────────┤
│ 4  │李光燦      │  15/288  │                      │
├──┼──────┼─────┼───────────┤
│ 5  │李春安      │  15/288  │                      │
├──┼──────┼─────┼───────────┤
│ 6  │王陳烏綢    │   7/72   │                      │
├──┼──────┼─────┼───────────┤
│ 7  │王櫻子      │  13/36   │                      │
├──┼──────┼─────┼───────────┤
│ 8  │郭樹因      │  43/288  │                      │
├──┼──────┼─────┼───────────┤
│ 9  │蔡文德      │   7/72   │                      │
└──┴──────┴─────┴───────────┘